【裁判字號】    99,簡上,297
【裁判日期】    990923
【裁判案由】    債務人異議之訴
【裁判全文】
臺灣高雄地方法院民事判決             99年度簡上字第297號
上  訴  人  乙○
訴訟代理人  劉家榮律師
被 上訴 人  富邦資產管理股份有限公司
法定代理人  甲○○
訴訟代理人  賴盛星律師
複 代理 人  程才芳律師
上開當事人間請求債務人異議之訴事件，上訴人對於民國99年6
月8 日本院99年度雄簡字第14號第一審判決提起上訴，本院民國
99 年9月9 日言詞辯論終結，判決如下：
    主      文
上訴駁回。
第二審訴訟費用由上訴人負擔。
    事實及理由
一、本件上訴人起訴主張：
（一）被上訴人於民國98年8 月間持本院於79年4 月13日所核發
      之（79）高維民恭79執字第2608號及高維民讓79執字第26
      09號債權憑證（下合稱系爭債證）向本院聲請強制執行上
      訴人之財產，請求上訴人應與其他債務人連帶給付被上訴
      人本金新臺幣（下同）263,000 元、遲延利息（下稱系爭
      債權）及執行費用，經本院以98年度司執字第76427 、76
      428 號執行事件受理（下合稱系爭執行事件），惟系爭債
      權乃因上訴人曾為加速農村建設貸款之借款人及擔任他借
      款人之連帶保證人所生，但上訴人先前全然不知「加速農
      村建設貸款借據」（下稱系爭借據）之事，並未參與對保
      手續，甚者，上訴人根本不識字，從未簽署系爭借據，系
      爭借據上之「乙○」字跡，均非上訴人所簽立，印文亦係
      他人盜刻所鈐印，上訴人亦未參與72年3 月30日所舉辦之
      「國有林解除地保育利用計畫及擴大農場經營農漁牧綜合
      計畫貸款逾期催收協調會會議」（下稱協調會議），協調
      會議紀錄何以記載上訴人曾出席該次會議，上訴人全不明
      瞭，且協調會議之名稱與系爭借據名稱不符，協調會議舉
      行時間為72年，惟系爭債證所憑之原始判決書，均為74
      年間之事，可見協調會議與系爭借據之借款無關，紀錄討
      論及決議事項所顯示之貸款名稱為「綜合經營養豬貸款」
      ，亦非「加速農村建設貸款」，況上訴人於系爭債權之訟
      爭程序從未受通知，無從參與訴訟程序，既判力自不及於
      上訴人。
（二）另上訴人係因財產遭強制執行方知系爭債權之事，依民法
      第297 條第1 項本文規定，債權之讓與，非經讓與人或受
      讓人通知債務人，對於債務人不生效力，被上訴人雖輾轉
      受讓系爭債權，上訴人自74年起至98年系爭執行程序進行
      之前，均未受催收，且原債權人臺灣省合作金庫高雄支庫
      及被上訴人於系爭執行事件執行程序前，均未合法通知債
      權讓與事宜，對上訴人自不生債權讓與之效力。
（三）再者，被上訴人明知上訴人仍有財產，卻僅向法院聲請換
      發債權憑證，並未實際強制執行上訴人之財產，不生時效
      中斷之效力，則系爭債權之請求權已罹於消滅時效，上訴
      人亦得援引時效抗辯，拒絕給付等語。
（四）並聲明求為判決：系爭執行事件就上訴人部分所為之執行
      程序，應予撤銷。
二、被上訴人則以：
（一）依強制執行法第14條第1 項規定，為異議之訴之原因及事
      實，必須發生在執行名義成立之後，始得為之，上訴人所
      主張其先前全然不知系爭借據之事，並未參與對保手續，
      未簽署系爭借據，印文亦係他人盜刻所鈐印等情，均係執
      行名義成立之前之事由，自不得引為異議之訴之理由。
（二）再者，債權之讓與，於讓與人及受讓人有讓與合意時，即
      生效力，對債務人所為之通知，僅係觀念通知，使債務人
      免於向原讓與人清償而已，並非以通知債務人為債權讓與
      之生效要件，且系爭債權係由被上訴人依法受讓自合作金
      庫之不良債權，依金融機構合併法第18條第3 項規定，以
      公告方式代替通知上訴人即可，亦無須個別通知上訴人。
（三）執行法院發給債權憑證予債權人後，債權人亦未發現債務
      人有財產，於債權人持債權憑證聲請執行法院換發債權憑
      證而提出聲請時，依民法第129 條第2 項第5 款規定，當
      然發生時效中斷之效力，時效重新起算，不以通知債務人
      為必要，被上訴人受讓系爭債權，原債權人分別於84年2
      月11日、89年1 月7 日、93年12月27日聲請執行無效果，
      自已中斷時效，故被上訴人就系爭債權之請求權並未罹於
      消滅時效等語資為抗辯，並聲明：上訴人之訴駁回。
三、原審審理之結果，認上訴人所為之請求全部無理由，而判決
    上訴人之訴駁回；上訴人不服提起上訴，並於本院審理時補
    稱：本件系爭債權原債權人台灣省合作金庫（即改制後之合
    作金庫銀行股份有限公司）雖形式上分別於84年2 月9 日、
    89 年1月7 日、93年12月24日具狀表示查明上訴人現無財產
    可供執行，聲請換發債權憑證，並經執行法院於84年2 月11
    日、89年1 月7 日、93年12月27日在債權憑證記載執行無效
    果，然因現行強制執行法第27條第2 項之規定，係於89年2
    月2 日強制執行法修法時方予增訂，由89年修正前之強制執
    行法以及85年9 月17日修正前之強制執行法第27條之規定，
    堪認債權人及法院應均有查證債務人有無財產之義務，然本
    件被上訴人及其原債權人在可輕易查知上訴人有無財產之情
    形下，竟均刻意未予查證，亦未聲請法院予以調查，遲至98
    年始對上訴人聲請強制執行，顯有權利濫用；況上開強制執
    行程序未曾實際送達上訴人，可謂並未生時效中斷之效力，
    被上訴人受讓系爭債權始於98年8 月方聲請強制執行上訴人
    之財產，顯然業已罹於消滅時效；且至少在98年強制執行前
    超過5 年之部分，亦應已罹於時效等語；並聲明求為判決：
    (一)原判決廢棄；(二)系爭執行事件對上訴人之強制執行程序均
    應予撤銷。被上訴人則到庭補稱：被上訴人對上訴人所有之
    系爭債權並未罹於時效，被上訴人歷次聲請強制執行之行為
    ，均已於時效完成前合法中斷時效，且縱於強制執行修法前
    ，被上訴人聲請法院為強制執行，因法律並未課予債權人應
    積極查報財產之義務，則縱債權人未查報，仍屬合法，且亦
    不以通知債務人即上訴人為必要，又因被上訴人聲請強制執
    行，並未導致上訴人受有極大損害，而使被上訴人受有不當
    之利益，自與權利濫用之要件不符，上訴人所為之主張應無
    理由等語，以為抗辯，並聲明求為判決：上訴駁回。
四、按執行名義成立後，如有消滅或妨礙債權人請求之事由發生
    ，債務人得於強制執行程序終結前，向執行法院對債權人提
    起異議之訴。如以裁判為執行名義時，其為異議原因之事實
    發生在前訴訟言詞辯論終結後者，亦得主張之，強制執行法
    第14條第1 項定有明文，則債務人依強制執行法第14條第1
    項規定提起執行異議之訴，須以其主張消滅或妨礙債權人請
    求之事由，係發生在執行名義成立之後始得為之，若其主張
    之事由，在執行名義成立之前即已存在，除上開條文後段所
    指情形外，為執行名義之裁判，縱有不當，亦非異議之訴所
    能救濟。本件上訴人固曾稱先前全然不知系爭借據之事，未
    參與對保手續及簽署系爭借據，系爭借據上之「乙○」字跡
    ，非上訴人所簽立，印文亦係他人盜刻所鈐印，上訴人亦未
    參與72年3 月30日協調會議，未受通知參與訴訟程序等語，
    然無論上訴人所稱上開情由是否為真，揆其發生之時點，當
    應均在執行名義成立及言詞辯論終結前所發生，依上開所述
    ，即非法之所許。其次，債權之讓與，非經讓與人或受讓人
    通知債務人，對於債務人不生效力，民法第297 條第1 項本
    文固亦有明定，然債權之讓與，依民法第297 條第1 項之規
    定，非經讓與人或受讓人通知債務人，對於債務人固不生效
    力，惟法律設此規定之本旨，無非使債務人知有債權讓與之
    事實，受讓人對於債務人主張受讓事實行使債權時，既足使
    債務人知有債權讓與之事實，即應認為兼有通知之效力（最
    高法院22年上字第1162號判例意旨可資參照），是故，上訴
    人縱然遲至系爭執行事件之執行程序方知債權讓與之事，依
    上開所述，被上訴人既已行使債權，上訴人亦經由執行程序
    知悉此事，對上訴人即生債權讓與之效力。本件上訴人提起
    本件上訴，既就此二部分亦不予爭執，則本件之爭點即在於
    ：
（一）上訴人所為時效抗辯，有無理由？
（二）被上訴人有無上訴人所指稱之權利濫用情事？
五、本院之判斷：
（一）就上訴人所為時效抗辯，有無理由部分：
    (一)按請求權，因15年間不行使而消滅；因起訴而中斷之時效
      ，自受確定判決或因其他方法訴訟終結時，重行起算；民
      法第125 條前段、137 條第2 項分別定有明文。又消滅時
      效因開始執行行為或聲請強制執行而中斷；時效中斷者，
      自中斷之事由終止時，重行起算，民法第129 條第2項第5
      款、第137 條第1 項亦著有明文。而債權憑證，係指執行
      法院發給債權人收執，俟債務人如有財產再行執行之憑證
      而言。由此以觀，若原執行名義未罹於時效，則債權憑證
      即有中斷時效之法律效果，亦即時效可重新起算（司法院
      院字第2447號解釋及最高法院85年度台上字第3026號判決
      意旨參照）。而債權人依勝訴之民事確定判決，聲請強制
      執行，依前述說明，執行名義請求權之消滅時效，即因而
      中斷，不因未將強制執行事由通知債務人而受影響。嗣因
      未發現債務人可供執行之財產，由執行法院發給債權憑證
      。中斷之事由終止，自債權人取得債權憑證之翌日起，時
      效重新起算【司法院（71）廳民二字第0867號函參照】。
      再者，85年9 月17日修正前之強制執行法第27條固明定：
      債務人無財產可供強制執行，或雖有財產經強制執行後所
      得之數額仍不足清償債務者，經債權人同意，得命債務人
      寫立書據，載明俟有資力之日償還。前項情形如債權人不
      同意時，應於2 個月內續行調查，經查明確無財產，或命
      債權人查報而到期故意不為報告，執行法院應發給憑證，
      交債權人收執，載明俟發見有財產時，再予強制執行。另
      上開條文於89年2 月2 日修法前，則係規定為：債務人無
      財產可供強制執行，或雖有財產經強制執行後所得之數額
      仍不足清償債務時，執行法院應於2 個月內續行調查，經
      調查確無財產或命債權人查報而到期不為報告者，應發給
      憑證，交債權人收執，載明俟發見有財產時，再予強制執
      行。惟縱由前開修正前強制執行法第27條之規定，不論債
      權人故意或非故意不為查報債務人所有之財產，執行法院
      最終均仍應發給債權憑證，而不得駁回債權人強制執行聲
      請，在別無特別規定排除縱債權人不為查報債務人財產，
      最終仍係屬合法強制執行聲請之情形下，自應認債權人縱
      僅係聲請換發債權憑證，亦屬民法第129 條第2 項第5 款
      合法中斷消滅時效之事由。
    (二)經查，本件原債權人台灣省合作金庫曾分別於84年2 月9
      日、89年1 月7 日、93年12月24日以查明上訴人現無財產
      可供執行，聲請換發債權憑證，並經執行法院於84年2 月
      11 日 、89年1 月7 日、93年12月27日在債權憑證記載執
      行無效果等情，業經原審調閱本院84年度執字第1543及15
      44號、89年度執字第1312號、93年度執字第67999 號及68
      000 號執行卷宗查閱無訛，復有系爭債證附卷可查，且為
      上訴人所不爭執，則依上所述，縱未通知債務人即上訴人
      ，因均於5 年內聲請強制執行，故包括原債權所衍生之利
      息在內，仍均生時效中斷之效力。被上訴人其後受讓系爭
      債權，並於98年8 月於距前次聲請強制執行即93年12月27
      日尚未屆滿5 年前，即再度聲請強制執行上訴人財產，自
      未罹於消滅時效。上訴人主張時效消滅，自無理由。
（二）就被上訴人有無上訴人所指稱之權利濫用情事部分：
    (一)權利之行使，不得違反公共利益，或以損害他人為主要目
      的，民法第148 條第1 項固定有明文。惟查權利之行使，
      是否以損害他人為主要目的，應就權利人因權利行使所能
      取得之利益，與他人及國家社會因其權利行使所受之損失
      ，比較衡量以定之。倘其權利之行使，自己所得利益極少
      而他人及國家社會所受之損失甚大者，非不得視為以損害
      他人為主要目的，此乃權利社會化之基本內涵所必然之解
      釋（最高法院71年台上字第737號判例意旨參照）。
    (二)本件被上訴人聲請本院對上訴人之財產為強制執行，乃行
      使其經法院確定判決所肯認對上訴人之債權，本屬合法權
      利之行使，亦無使上訴人損害擴大之情事，況本件被上訴
      人既係於98年3 月11日始善意受讓系爭債權，此有債權讓
      與證明書附本院98年度司執字第76427 號強制執行卷宗在
      卷可憑，則被上訴人於善意受讓系爭債權未滿半年之時間
      ，即向本院聲請強制執行，即無拖延而自應認係屬合法且
      適當權利之行使，且被上訴人本身亦無上訴人所指未聲請
      續行調查即聲請換發債權憑證之事實，又因系爭債權前均
      經原債權人合法予以中斷時效，已如前述，則本件被上訴
      人自無權利濫用之情事存在，上訴人此部分之主張，亦難
      認為有理由。
六、綜上所述，上訴人依強制執行法第14條第1 項之規定，請求
    撤銷系爭執行事件就上訴人部分所為之執行程序，為無理由
    ，應予駁回。原審於調查後判決駁回上訴人之訴，核無違誤
    ，自應予以維持。上訴意旨指摘原判決不當，求予廢棄改判
    ，為無理由，應予駁回其上訴。
據上論結，本件上訴為無理由，依民事訴訟法第436 條之1 第3
項、第449 條第1 項、第78條，判決如主文。
中    華    民    國    99    年    9     月    23    日
            民事第六庭審判長法  官  楊國祥
                            法  官  曾子珍
                            法  官  李怡諄
以上正本係照原本作成。
不得上訴
中    華    民    國    99    年    9     月    23    日
                            書記官  陳俊亦

司法院資訊處製作；財團法人民間司法改革基金會備份。
